臺灣高等法院民事判決　　　　　　　　　　　　　　　九十三年度上字第一０三號
　　上　訴　人　乙○○
　　訴訟代理人　溫三郎律師
　　被　上訴人　甲○○
　　訴訟代理人　彭上華律師
右當事人間請求返還借款事件，上訴人對於中華民國九十二年十一月二十七日臺灣臺
北地方法院九十一年度訴字第四八二三號第一審判決提起上訴，本院於九十三年六月
三十日言詞辯論終結，判決如下：
    主    文
上訴駁回。
第二審訴訟費用由上訴人擔。
    事    實
甲、上訴人方面：
一、聲明：(一)原判決廢棄。(二)被上訴人應給付上訴人新台幣（下同）三百五十四萬元
    ，及自民國（下同）九十三年四月一日起至清償日止，按年息百分之十二計算之
    利息。(三)請准供擔保宣告假執行。
二、陳述：除與原判決記載相同者外，補稱略以：
  (一)本件自八十八年六月二十九日至九十三年三月二十八日止，及自八十九年六月二
    十六日至九十三年三月二十五日，恰為五十七個月及四十五個月，各乘以二萬元
    ，利息總計二百零四萬元，被上訴人於九十年十二月四日、九十一年九月三十日
    、九十二年三月三十一日、同年九月三十日、九十三年三月三十一日各給付五十
    萬元，共二百五十萬元，即被上訴人至九十三年三月三十一日方始清償本金四十
    六萬元，本金剩餘三百五十四萬元，另為求利息較易計算，上訴人拋棄數日利息
    ，均自九十三年四月一日起請求，縮減如上訴之聲明。
  (二)炯同企業有限公司（下稱炯同公司）與被上訴人在法律上雖屬二個不同之權義主
    體，惟一般民眾如上訴人，不一定會知道。上訴人直接把錢匯進炯同公司帳戶，
    被上訴人在九十年十二月二十九日以其個人名義匯款五十萬元給上訴人，又在九
    十一年三月十五日簽發炯同公司之支票四百萬元給上訴人，本件被上訴人與炯同
    公司顯然難以割捨，原審認係不同之權利義務主體，尚非確論。
  (三)上訴人與李鳳娟完全不認識，被上訴人利用與上訴人相處機會，盜用上訴人之印
    章及
    且上訴人借款予被上訴人之日期分別係八十八年六月二十七日、八十九年六月二
    十六日，與八十九年三月三日相差甚遠，借款金額四百萬元，與所謂受讓出資額
    一百萬元，迥不相侔。
  (四)被上訴人在原審主張本件系爭四百萬元不是炯同公司之投資款，而是上貞股份有
    限公司（下稱上貞公司）之隱名合夥投資款，惟上貞公司資料上記載上訴人為監
    察人，非隱名合夥，足證上訴人之主張與證據不符。上訴人明確表示並非上貞公
    司監察人，並對上訴人及李評華告訴偽造文書。若如被上訴人主張兩造以隱名合
    夥方式另與第三人上貞公司合夥，則上訴人何需匯款給炯同公司，而不直接匯入
    上貞公司。又果如兩造合資，何以未有被上訴人之投資款。
  (五)被上訴人於原審自認「上訴人交付之四百萬元係投資上貞公司而非炯同公司」之
    事實，依法尚無符合自認撤銷之法定要件。又炯同公司從未參與公家機關之採購
    招標，被上訴人辯稱基於政府採購法規定參與招標規格設計之廠商不得參與投標
    ，而上訴人有意加入投標，方會以隱名合夥方式加入上貞公司云云，誠屬無稽之
    談。
三、證據：除援用第一審所提證據外，補提萬泰商業銀行匯款單影本一紙。
乙、被上訴人方面：
一、聲明：(一)上訴駁回。(二)上訴費用由上訴人負擔。(三)如受不利判決，願供擔保請准
    免為假執行之宣告。
二、陳述：除與原判決記載相同者外，補稱略以：
  (一)第三人炯同公司與被上訴人各有其人格，係分屬二個不同之權義主體，本件上訴
    人係分別於八十八年六月二十九日、八十九年六月二十六日，分別將二百萬元、
    一百九十八萬元，匯入第三人炯同公司設於世華商業銀行忠孝分行第00000
    000000號帳戶、誠泰商業銀行信義分行第00000000000號帳戶
    ，足證上開三百九十八萬元之款項，係上訴人匯入第三人炯同公司之上開帳戶內
    ，與被上訴人無涉。
  (二)被上訴人所屬炯同公司因經常參與公家機關之採購招標規格設計案，基於政府採
    購法規定參與招標規格設計之廠商不得參與投標，而上訴人又有意加入投資行列
    ，方會先以隱名合夥方式加入第三人上貞公司，再以上貞公司名義參與採購案之
    投標，惟嗣後炯同公司及上貞公司改組，經上訴人同意方將伊正式列為股東，至
    於被上訴人之訴訟代理人於原審辯稱上訴人交付之四百萬元係投資上貞公司而非
    炯同公司乙節，係訴訟代理人與被上訴人間溝通有誤，所為之陳述。
  (三)被上訴人僅授權會計馬先蓉於九十一年三月十五日將前揭支票交予上訴人，並未
    委任馬先蓉為代理人與上訴人為任何協議，上訴人於原審所提編號：證三之文書
    ，被上訴人並未委任馬女代為簽署，此乃上訴人之片面主張，不足以認定兩造間
    有借貸關係存在。
三、證據：援用第一審所提證據。
    理    由
甲、程序部分
    按訴狀送達後，原告不得將原訴變更或追加他訴；但擴張或減縮應受判決事項之
    聲明者，不在此限；民事訴訟法第四百四十六條第一項、第二百五十五條第一項
    第三款定有明文。本件上訴人上訴原係請求被上訴人給付四百萬元，及其中二百
    萬元部分，自八十八年六月二十九日起；其餘二百萬元部分，自八十九年六月二
    十六日起；均至清償日止，按年息百分之十二計算之利息，此有上訴狀在卷足憑
    。嗣於訴訟中變更聲明，扣除被上訴人已為給付部分，及部分日數之利息，縮減
    如上訴聲明，此亦有準備書狀(二)在卷。則依首揭民事訴訟法第四百四十六條第一
    項、第二百五十五條第一項第三款之規定，自應准許，合先敘明。
乙、實體部分
一、上訴人起訴主張：被上訴人分別於八十八年六月二十九日、八十九年六月二十六
    日，向上訴人各借款二百萬元，共四百萬元，約定利息均按月息一分計息，並均
    約定為短期周轉，清償期分別為借款日後二星期及一個月。嗣經迭次催討上開借
    款，被上訴人始於九十年十二月二十九日，清償五十萬元之利息，其餘之本金、
    利息部分，仍未清償。後兩造於九十一年一月間，達成協議，被上訴人同意開立
    以被上訴人為發票人，其他第三人為連帶保證背書，無禁止背書轉讓之即期支票
    ，面額包含本金四百萬元，及自借款日起按月息一分計算，並扣除上開已清償之
    五十萬元部分之利息。詎被上訴人拖延至九十一年三月十五日，擅自委由訴外人
    炯同公司之會計即訴外人馬先蓉前來交付系爭八紙支票，違背原先協議之到期日
    期與金額，上訴人僅得先行收受系爭八紙支票。爰依消費借貸之法律關係，請求
    如上訴人聲明所示等語。
二、被上訴人則以：系爭四百萬元並非被上訴人向上訴人借貸之款項，而係上訴人入
    夥被上訴人投資事業之投資款，惟上訴人見合夥事業遲遲未有盈餘分派，乃於九
    十年底，表示欲退夥要求返還投資款，被上訴人念及兩造之交情，不計投資事業
    之虧損，乃有條件答應分期返還其投資款，惟鑑於被上訴人之財務調度，乃於九
    十年十二月四日，先行自銀行電匯還款五十萬元，隨即於九十一年三月間，委由
    訴外人炯同公司之會計馬先蓉，開立面額共四百萬元之支票八紙予上訴人收執，
    惟訴外人馬先蓉不知被上訴人已先行清償五十萬元，而開立系爭八紙支票予上訴
    人。系爭四百萬元款項，屬於上訴人之投資款，上訴人主張依消費借貸之法律關
    係請求給付，實屬無據等語，資為抗辯。
三、兩造不爭執之事實：上訴人主張其分別於八十八年六月二十九日、八十九年六月
    二十六日，分別匯款二百萬元、一百九十八萬元予訴外人炯同公司帳戶內之事實
    ，業提其提出匯款回條二份為證，亦為被上訴人所自認，堪信為真實。上訴人復
    主張被上訴人於九十年十二月四日，電匯五十萬元予上訴人；又於九十一年三月
    十五日，委由訴外人馬先蓉交付面額共四百萬元之支票八紙予上訴人之事實，復
    據其提出收據一份、支票八紙、匯款單一紙為證，亦為被上訴人所自認，並經證
    人馬先蓉於原審結證屬實，亦堪信為真實。
四、本件爭點：兩造間上開款項，是否有消費借貸關係存在。
  (一)按民事訴訟如係由原告主張權利者，應先由原告負舉證之責，若原告不能舉證，
    以證實自己主張之事實為真實，則被告就其抗辯事實即令不能舉證，或其所舉證
    據尚有瑕疵，亦應駁回原告之請求，最高法院十七年上字第九一七號著有判例。
    又所謂消費借貸者，謂當事人一方移轉金錢或其他代替物之所有權於他方，而約
    定他方以種類、品質、數量相同之物返還之契約，是以金錢消費借貸契約之成立
    ，除應有金錢之交付外，尚須有借貸意思表示之合意，始足當之。按主張有利於
    己之事實者，就其事實有舉證責任，但法律別有規定，或依其情形顯失公平者，
    不在此限。民事訴訟法第二百七十七條定有明文。本件上訴人主張其與被上訴人
    間存有四百萬元消費借貸債權存在，自應先就兩造間有交付借款及成立消費借貸
    關係之意思表示合致，負舉證之責，如其未能先行證明該事實存在者，縱被上訴
    人就否認借貸關係存在之事實不能舉證，或其所舉證據尚有瑕疵，依首開判例意
    旨，即不能認上訴人主張消費借貸關係存在之事實為真。經核：上訴人上開主張
    ，固據其提出匯款回條二份，收據、存證信函、上貞公司之公司登記資料各一份
    ，支票八紙等件為證。但查：上訴人原審所提之匯款回條二紙（原審卷證一、證
    二號），係其於八十八年六月二十九日、八十九年六月二十六日，分別將二百萬
    元、一百九十八萬元，匯入訴外人炯同公司於世華商業銀行忠孝分行所開設之第
    00000000000號帳戶、誠泰商業銀行信義分行第000000000
    000號帳戶內，非以被上訴人為受款人者甚明。雖上訴人主張被上訴人與炯同
    公司關係不淺，被上訴人亦確為炯同公司之董事，有上開炯同公司登記事項卡一
    紙在卷可稽（原審卷被證四號），但公司與董事為不同之權利義務主體，人格並
    非同一，系爭匯款回條二紙雖足以證明上訴人確曾將上開款項匯入炯同公司，但
    尚不足以證明係被上訴人即為系爭借貸關係之主體。雖借貸關係之借貸人得請求
    將借得款項交予第三人，但上訴人仍應就被上訴人確即為借貸關係債務人，並曾
    指示其將借款交予炯同公司之事實，負舉證之責。上訴人迄未能舉證以實其說，
    尚難以其曾匯款三百九十八萬元予訴外人炯同公司之事實，即認被上訴人為借款
    人。
  (二)又主張契約關係存在者，雖不能證明其契約締結之事實，但依契約履行之事實，
    足以推定其契約關係之存在時，即不容契約當事人無端否認，最高法院二十一年
    上字第三０四六號著有判例。但此所稱之履行事實，應指其所履行之事實，足以
    推定為自己之債務者而言，始有其適用，如所履行債務，與自己債務之清償無關
    者，仍無前開判例所指推定契約關係存在之適用。
  本件上訴人固提出事後由上訴人、訴外人張錦華及馬先蓉見證之九十一年三月十
    五日收據一紙為證 (原審證三號)，據以主張被上訴人係清償自己之債務。經核
    系爭收據記載：「茲因甲○○先生（炯同企業有限公司，統編00000000
    ）欠乙○○總款項四百萬元，甲○○先生欲以八張支票作為借貸之還款－－，本
    人乙○○主張：一、借貸利息未列入。二、兌現日期與先前協商不符。三、本八
    張支票應不得禁止背書轉讓，應由本人及第三人作連帶保證背書」等語。惟查系
    爭收據係因被上訴人委由證人馬先蓉交付系爭八紙支票予上訴人，由上訴人單方
    片面繕寫之收據。其上雖有證人馬先蓉之簽名，但其目的僅係用以證明馬先蓉業
    已交付系爭八紙支票予上訴人而已，就此，業經證人馬先蓉於原審結證稱：「（
    問：證人簽收原證三時，被告有無授權證人簽收？）沒有。我簽的目的只是帶回
    去給周先生看」。是以系爭收據尚不足以證明被上訴人係清償自己之借款而書立
    。
  上訴人於原審提出之存證信函一紙（原審卷證五號），為其單方面所寄發，亦不
    能為有利於上訴人之證據。其復主張兩造於九十一年一月間曾達成協議，被上訴
    人同意開立以被上訴人為發票人，其他第三人為連帶保證背書，無禁止背書轉讓
    之即期支票，面額包含本金四百萬元，及自借款日起按月息一分計算，並扣除上
    開已清償之五十萬元部分之利息等語。但就此事實並未舉證以實其說，自難採信
    。
  被上訴人前於九十年十二月四日，曾電匯五十萬元予上訴人，就此事實為被上訴
    人所不否認，並有電匯單一紙在卷可稽（原審卷證一號），應認為真正。上訴人
    雖稱該五十萬元係用以清償系爭借款利息用等語。但為被上訴人所否認，辯稱係
    做為返還上訴人之投資款用等語。經核：該電匯單匯款人為被上訴人個人名義，
    但並未記載用途。但查上訴人於原審主張請求之利息，分別自上開二百萬元、一
    百九十八萬元之匯款日，即八十八年六月二十九日、八十九年六月二十六日起算
    ，按月息一分，即年息百分之十二之利息，如上開五十萬元係用以清償利息用，
    則何以上訴人於起訴時，竟未將該已收受之五十萬元利息先予扣除，而仍為本案
    之請求，其主張自有矛盾。
  被上訴人辯稱系爭五十萬匯款係用以支付上訴人做為返還投資款用，並稱上訴人
    先前即以隱名合夥方式加入訴外人上貞公司，而上貞公司係被上訴人所屬炯同公
    司為參與採購投標而設立之公司，其後炯同公司及上貞公司改組後，上訴人同意
    正式列名為股東，後因上訴人要求返還投資款，被上訴人念及兩造之交情，而有
    條件答應分期返還，先行電匯系爭五十萬元，因證人馬先蓉不知已先前給付五十
    萬元，因而再開立八紙公司票據，共四百萬元以為支付用等語。核：卷附上貞公
    司之公司登記資料（附於原審卷九十二年八月二十七日筆錄後），上訴人於八十
    九年三月三日，自訴外人上貞公司之原股東李鳳娟，受讓股份一千一百股，每股
    一千元，股款金額為一百十一萬元，上訴人同時當選為訴外人上貞公司之監察人
    ，而上訴人復為炯同公司股東之事實，並有炯同公司登記表一紙可證（原審卷被
    證四號），上訴人雖否認其曾同意成為炯同公司及上貞公司之股東，並稱其所有
    印章等登記公司股東所需文件，均係被盜用等語，但就此事實，上訴人並未舉證
    以實其說，已難採信，所謂未經上訴人同意即被登記為股東一節自難採信。依此
    ，上訴人除前開八十八年六月二十九日、八十九年六月二十六日共四百萬元之匯
    款予炯同公司外，未曾有其他出資之事實，其竟被登記為上貞及炯同公司股東，
    自堪認被上訴人辯稱系爭四百萬元，係上訴人先行以隱名合夥方式投資上貞公司
    ，其後再正式登記為股東之事實為可採。
  被上訴人在原審稱系爭四百萬元是上訴人在上貞公司之隱名合夥投資款，而核上
    貞公司資料上所載，上訴人為監察人，非隱名合夥。被上訴人則稱其於原審所稱
    隱名合夥實係上訴人有意投資炯同公司，因此先以隱名合夥方式加入上貞公司，
    再以上貞公司名義參與政府招標採購案之投標，嗣後炯同公司及上貞公司改組，
    上訴人再同意正式列為股東之意，核與上訴人確於其後成為炯同公司及上貞公司
    股東之事實相符，被上訴人前詞，核尚無不合之處，已如前述。
五、綜上所述，本件上訴人就兩造間消費借貸法律關係存在之事實，尚未舉證證明，
    其主張之事實不能證明存在，為不足採，被上訴人抗辯尚屬可信。是則上訴人
    主張本於消費借貸法律關係，請求被上訴人給付上訴人新台幣三百五十四萬元，
    及自九十三年四月一日起至清償日止，按年息百分之十二計算之利息，為無理由
    ，不應准許。原審為上訴人敗訴之判決，及駁回其假執行之聲請，並無不合。上
    訴意旨指摘原判決不當，求予廢棄改判，為無理由，應予駁回。
六、據上論結，本件上訴為無理由，爰判決如主文。
中　　　華　　　民　　　國　　九十三　　年　　　七　　　月　　 十二 　　日
                              民事第三庭
                                  審判長法  官  吳  謙  仁
                                        法  官  蘇  瑞  華
                                        法  官  魏  大  喨
正本係照原本作成。
如不服本判決，應於收受送達後二十日內向本院提出上訴書狀，其未表明上訴理由者
，應於提出上訴後二十日內向本院補提理由書狀（均須按他造當事人之人數附繕本）
上訴時應提出委任律師或具有律師資格之人之委任狀；委任有律師資格者，另應附具
律師資格證書及釋明委任人與受任人有民事訴訟法第四百六十六條之一第一項但書或
第二項（詳附註）所定關係之釋明文書影本。
中　　　華　　　民　　　國　　九十三　　年　　　七　　　月　　十五　　　日
　　　　　　　　　　　　　　　　　　　　書記官  李  華  安
附註：
民事訴訟法第四百六十六條之一（第一項、第二項）：
對於第二審判決上訴，上訴人應委任律師為訴訟代理人。但上訴人或其他法定代理人
具有律師資格者，不在此限。
上訴人之配偶、三親等內之血親、二親等內之姻親，或上訴人為法人、中央或地方機
關時，其所屬專任人員具有律師資格並經法院認為適當者，亦得為第三審訴訟代理人
。
